【裁判字號】    87,苗簡,402
【裁判日期】    890911
【裁判案由】    確認本票債權不存在
【裁判全文】
臺灣苗栗地方法院民事簡易判決  八十七年度苗簡字第四○二號
    原      告  甲○○
    訴訟代理人  江錫麒律師
    被      告  乙○○      住.
    訴訟代理人  陳景新律師
右當事人間請求確認本票債權不存在事件，本院判決如左：
    主    文
原告之訴駁回。
訴訟費用由原告負擔。
    事實及理由
一、原告之聲明：確認被告執有由原告所簽發如附表所示二紙本票之票據上權利不存
    在。
二、事實摘要：
（一）原告起訴主張：
    (1)被告以如附表所示之二紙本票，聲請台灣新竹地方法院核發八十二年度票字第
      九五六號民事裁定，並對原告聲請強制執行，惟兩造間素不相識，亦無金錢往
      來，系爭二紙本票均屬偽造，並非原告所簽發，被告不得據此對原告主張票據
      上權利。
    (2)系爭二紙本票乃被告經由訴外人鍾范美榮轉讓而取得，原告雖曾向鍾范美榮借
      款，惟並未積欠被告任何款項，至原告雖曾提供不動產設定抵押權予被告，然
      所擔保之原因債權並未發生。另被告雖以前開裁定為執行名義，向台灣新竹地
      方法院以八十五年度執字第五七五八號對原告聲請強制執行，並委任鍾范美榮
      為代理人，嗣原告於該強制執行程序進行中曾先後向鍾范美榮清償，乃由鍾范
      美榮代理被告撤回上開強制執行之聲請，惟原告經閱卷後始發現被告取得執行
      名義之系爭二紙本票均屬偽造，為此請求確認被告就該二紙本票之票據債權不
      存在。
（二）被告則以：
    (1)系爭二紙本票為被告經鍾范美榮轉讓取得，被告為善意第三人，上開本票於民
      國八十二年六月十六日即由被告持向台灣新竹地方法院聲請裁定准予強制執行
      ，該裁定書並經合法送達原告，而原告於收受前開裁定後之法定期間內及強制
      執行程序進行中均未另行起訴或提出異議，亦未否認系爭本票債權之存在，甚
      且於強制執行程序中清償部分欠款，被告乃撤回上開強制執行之聲請，足見系
      爭二紙本票確為原告所簽發而非偽造。又原告前於八十年十二月十八日即曾提
      供其所有坐落苗栗縣竹南鎮○○○段山寮小段第二六九之二、二七０之二地號
      土地及其上九八九建號建物等不動產為被告設定抵押權，以為系爭本票債務之
      擔保，是兩造間就系爭本票之原因債權即借款關係亦確屬存在。
    (2)原告就被告所提借據右邊第一行之「甲○○」簽名部分自承為其所書寫，而上
      開簽名之筆跡與系爭二紙本票上之原告簽名字跡極為類似，足見系爭本票均為
      原告本人所簽發。
三、法院之判斷：
（一）按當事人主張有利於己之事實者，就其事實有舉證之責任，民事訴訟法第二百
      七十七條定有明文；又票據本身是否真實，即是否為發票人所作成，應由票據
      債權人負證明之責；是發票人主張本票係偽造，對執票人提起確認本票係偽造
      或本票債權不存在之訴者，應由執票人就本票為真正之事實，先負舉證責任，
      最高法院五十年台上字第一六五九號判例及六十五年度第六次民庭庭推總會決
      議可資參照。
（二）原告主張被告持系爭二紙本票向台灣新竹地方法院聲請裁定，並經該法院以八
      十二年度票字第九五六號裁定准予強制執行，嗣被告以前開裁定為執行名義，
      對原告以台灣新竹地方法院八十五年度執字第五七五八號聲請強制執行等情，
      為被告所不爭執，並經被告提出與原告所陳影本相符之系爭本票原本二紙，復
      經本院依職權調閱前開事件卷宗核明無誤，堪信原告此部分之主張為真實。另
      原告既主張被告所執有系爭二紙本票均屬偽造並據以提起本件訴訟，揆諸前揭
      法條及判例意旨，仍應由被告先就系爭本票為真正之事實負舉證之責任。
（三）經查，被告辯稱系爭二紙本票乃其自訴外人鍾范美榮處轉讓而取得，兩造間並
      非票據關係直接前後手之事實，為原告所不爭執，而證人鍾范美榮就其取得票
      據之原因及過程則到庭證稱：「借據是甲○○自行擬定書寫，本票金額及簽章
      也是甲○○所為．．．本票上的地址是甲○○女兒寫的，甲○○是帶他女兒一
      起來借錢，甲○○與他女兒並沒有與乙○○見面．．．」等語（見本院八十八
      年十月十三日言詞辯論筆錄），又被告所提出以原告名義書立並載明於八十六
      年三月二十六日向鍾范美榮借款新台幣三十四萬元之借據中，右起第一行之「
      甲○○」字樣確為原告親自書寫等情，為原告於本院審理中所自承（見本院八
      十七年六月二十三日言詞辯論筆錄），而上開「甲○○」字樣與系爭二紙本票
      上發票人欄之原告簽名字體、字形復極為類似，以肉眼觀之幾無區別，堪認證
      人鍾范美榮所稱系爭二紙本票係原告本人所簽發等情為真實。至證人即原告之
      女陳幸平雖證稱：「（系爭本票）不是我寫的，也不是我父親寫的，印文也不
      是我父親的。」、「本票及借據上之記載、簽名、蓋章均非我們所書。」等語
      （見本院八十七年八月四日及八十八年十月十三日言詞辯論筆錄），然其與原
      告為父女關係，誼屬至親，不無因此迴護原告之可能，其證詞內容之可信度顯
      較證人鍾范美榮所言略為薄弱，是前開二名證人所為證詞內容雖有扞格，自以
      證人鍾范美榮之證詞較為可採。
（四）次按發票人主張本票係偽造、變造者，應於接到本票強制執行裁定後二十日之
      不變期間內，對執票人向為裁定之法院提起確認之訴，非訟事件法第一百零一
      條第一項定有明文。經查，被告以系爭二紙本票向台灣新竹地方法院聲請獲准
      執行之八十二年度票字第九五六號民事裁定書，業於八十二年六月二十六日合
      法送達原告苗栗縣竹南鎮龍鳳里大坵園十九鄰十八號住所，該裁定書上並已載
      明：相對人（即原告）如不服裁定，應於裁定送達後十日之不變期間內提起抗
      告；另發票人（即原告）如主張本票係偽造、變造者，應於接到裁定後二十日
      之不變期間內，對執票人向為裁定之法院提起確認之訴等語，惟原告於收受前
      開裁定後，並未於法定期間內提起抗告或主張本票為偽造而提起確認之訴，前
      開裁定乃於八十五年八月二十四日確定，被告並於八十五年九月十二日以該確
      定之本票裁定為執行名義，向台灣新竹地方法院以八十五年度執字第五七五八
      號聲請強制執行，並查封原告所有坐落苗栗縣竹南鎮○○段六三八、六四七地
      號土地及其上建物進行拍賣，嗣因原告就欠款為部分清償，被告乃於八十六年
      三月二十七日撤回上開強制執行之聲請等事實，均為兩造所不爭執，並經本院
      依職權調閱前開事件卷宗核明屬實，倘如原告所主張系爭二紙本票為偽造而非
      其所簽發，原告於八十二年六月二十六日收受前開本票裁定之時應已知悉，自
      必於法定期間內提起抗告或另行起訴請求確認系爭本票之真偽，然其當時並未
      依上開途徑尋求救濟，反聽任該裁定因逾法定期間而告確定，足見原告前於收
      受上開裁定之後對系爭二紙本票之真正並無爭執。又原告雖主張其於嗣後之強
      制執行程序進行中係向鍾范美榮清償，與被告無涉，亦不知向鍾范美榮清償後
      ，被告將因此撤回強制執行之聲請云云，惟查被告於上開強制執行程序中曾查
      封原告所有前開不動產，原告就其受強制執行之原因及債權人、執行名義為何
      等節當屬知之甚詳，倘其認執行名義所據之系爭二紙本票並非真正，自當立即
      對被告起訴或聲請停止執行以免自身權益受損，斷無於前開執行程序中再為清
      償之理，乃原告遲至被告撤回上開強制執行之聲請逾一年後之八十七年五月十
      六日始提起本件訴訟並主張系爭二紙本票均屬偽造云云，顯與常情有違，尚難
      採信。
（五）綜上所述，如附表所示之系爭二紙本票應為原告所簽發無誤，前開本票既屬真
      正，原告起訴主張該二紙本票均屬偽造，並請求確認被告所持有由原告簽發之
      系爭二紙本票債權不存在，即無理由，應予駁回。
四、本件事證已臻明確，兩造其餘之攻擊防禦方法，與判決基礎之事實及結果並無影
    響，爰不一一論述，附此敘明。
五、據上論結，本件原告之訴為無理由，依民事訴訟法第四百三十六條第二項、第七
    十八條，判決如主文。
中      華      民      國    八十九    年        九      月    十一    日
                                   台灣苗栗地方法院苗栗簡易庭
~B法      官  邱光吾
右為正本係照原本作成。
如對本判決上訴，須於判決送達後廿日內向本院提出上訴狀。
~B法院書記官  劉秋雯
中      華      民      國    八十九    年      九      月      十一    日
附表：
~F0
~T40
┌──────────────────────────────────────────────┐
│本票附表：                                                                                  │
├─┬───┬───────────┬──────────┬─────────┬───────┤
│編│發票人│發        票        日│到      期      日  │ 票  面  金  額   │ 本票號碼     │
│號│      │                      │                    │ （新  台  幣）   │              │
├─┼───┼───────────┼──────────┼─────────┼───────┤
│１│甲○○│八十年十二月三十一日  │八十一年三月三十日  │壹佰伍拾萬元      │０八００八四  │
│  │      │                      │                    │                  │              │
├─┼───┼───────────┼──────────┼─────────┼───────┤
│２│甲○○│八十一年一月六日      │八十一年三月三十一日│伍拾萬元          │０二六二四八  │
│  │      │                      │                    │                  │              │
└─┴───┴───────────┴──────────┴─────────┴───────┘


司法院資訊處製作；財團法人民間司法改革基金會備份。
